【裁判字號】    91,上易,405
【裁判日期】    920311
【裁判案由】    返還不當得利
【裁判全文】
臺灣高等法院民事判決  九十一年度上易字第四０五號
    上  訴  人    台灣銀行
    法定代理人    李勝彥
    訴訟代理人    高進章
    複  代理人    王志哲律師
    被  上訴人    乙○○
    兼訴訟代理人  丙○○
    被  上訴人    甲○○
右當事人間返還不當得利事件，上訴人對於中華民國九十一年三月二十二日臺灣士林
地方法院八十八年度訴字第一四八九號第一審判決提起上訴，並為訴之追加，本院判
決如左：
    主      文
原判決關於駁回上訴人後開第二項、第三項之訴部分及該部分假執行之聲請並訴訟費
用之裁判，除確定部分外廢棄。
被上訴人乙○○應給付上訴人新台幣貳仟肆佰肆拾壹元及自民國八十九年三月十四日
起；被上訴人丙○○應給付上訴人新台幣貳仟肆佰肆拾壹元及自民國八十八年十二月
十六日起；被上訴人甲○○應給付上訴人新台幣肆仟捌佰捌拾元及自民國九十年七
月十八日起；均至清償日止按年息百分之五計算之利息。
被上訴人乙○○、丙○○、甲○○應各自民國八十八年十二月八日起至返還上開土地
之日止，按月給付如附表所示之損害金。
上訴人其餘上訴駁回。
第一、二審訴訟費用除確定部分外，由被上訴人乙○○、丙○○各負擔百分之二，被
上訴人甲○○負擔百分之四，餘由上訴人負擔。
    事      實
甲、上訴人方面：
一、聲明：
  (一)先位聲明：
  １原判決關於駁回後開第二、三項聲明部分廢棄。
  ２被上訴人乙○○應給付上訴人新台幣（下同）一十四萬九千三百一十二元，暨其
    中九萬九千五百三十一元，自起訴狀繕本送達翌日起至清償日止，按年息百分之
    五計算之利息。被上訴人丙○○應給付上訴人一十四萬九千三百一十二元，暨其
    中九萬九千五百三十一元自起訴狀繕本送達翌日起至清償日止，按年息百分之五
    計算之利息。被上訴人甲○○應給付上訴人二十八萬四千八百六十四元，暨其中
    一十八萬五千三百元自九十年七月十八日起至清償日止按年息百分之五計算之利
    息。
  ３被上訴人乙○○、丙○○占四分之一，被上訴人甲○○占二分之一比例再給付上
    訴人自九十一年五月二十八日起至返還占用坐落台北市○○區○○段三小段七七
    九、七八○地號土地之日止，按占用合計共六十平方公尺土地之二分之一各該年
    度申報地價年息百分之六．二五計算之損害金。
  (二)上開第２項先位聲明之備位聲明：
    被上訴人乙○○應給付上訴人九萬八千六百八十七元；被上訴人丙○○應給付上
    訴人九萬八千六百八十七元；被上訴人甲○○應給付上訴人一十九萬七千三百七
    十四元；及均自九十一年六月二十日起至清償日止按年息百分之五計算之利息。
二、陳述：除與原判決記載相同者，茲引用之外，補稱：
  (一)上訴人於原審敗訴後，找到被上訴人丙○○、乙○○及被上訴人甲○○之前手周
    自賢與上訴人於五十三年所訂立之租賃契約，依租賃契約第三條約定「租賃期間
    ：自民國五十三年八月一日至民國五十四年十二月三十一日止。」，租賃契約第
    十五條則約定「租期屆滿換約規定：租期屆滿即為終止租賃關係，不另通知承租
    人，如有意繼續租用者，應於租期屆滿前一個月，自動申請本行同意辦理換約，
    否則本行視為無意續租，於租期屆滿後收回基地另行處理，承租人未經辦理換約
    續租，其仍為使用者，應負損害賠償責任，按租金標準繳納使用費，並不得主張
    繼續租約及其他異議。」，經查被上訴人乙○○、丙○○及原審共同被告周自賢
    於租期屆滿後，並未依約辦理換約續租手續，故自五十五年一月一日起即屬無權
    占有上訴人所有之土地，周自賢既無使用土地權源，其後手被上訴人甲○○亦無
    使用土地之權源，上訴人自得依不當得利及侵權行為法律關係請求。
  (二)查本件係於八十八年十二月七日起訴，伊得請求自起訴日往前推算五年即八十三
    年十二月八日起，至九十一年五月二十七日終止租賃關係止之損害金，依被上訴
    人建物持分比例計算，被上訴人乙○○、丙○○建物持分均為四分之一，應分別
    給付一十四萬九千三百一十二元，暨其中八十三年十二月八日至八十八年十一月
    三十日止之損害金九萬九千五百三十一元，應自起訴狀繕本送達翌日起至清償日
    止，加計法定遲延利息；被上訴人甲○○建物持分為二分之一，應給付伊二十八
    萬四千八百六十四元，暨其中一十八萬五千三百元應自九十年七月十八日起至清
    償日止，加計法定遲延利息；至九十一年五月二十八日起至返還時止之損害止，
    被上訴人仍應按建物持分比例負返還之責，乃求為如先位聲明所示。
  (三)被上訴人乙○○、丙○○雖有各有系爭土地四分之一持分，惟彼等所有之建物持
    分仍屬占用全部土地，逾越彼二人持有之土地之二分之一，就逾越其持分之占有
    ，依最高法院五十六年台上字第一九四九號、六十二年台上字第一八○三號判例
    意旨所示，仍屬無權占有。
  (四)按依強制執行法第九十八條規定，拍賣之不動產，買受人自領得執行法院所發給
    權利移轉證書之日起，取得不動產所有權，被上訴人甲○○既已取得系爭房屋二
    分之一所有權，其所有之房屋無權占用上訴人之土地，即屬受有法律上利益。至
    被上訴人甲○○未使用系爭房屋，則屬其行使自身對系爭房屋所有權之問題，無
    礙獲有法律上利益之認定。
  (五)退步言之，縱認被上訴人與上訴人間有不定期租賃關係存在，惟被上訴人已積欠
    租金二期以上，上訴人已依存證信函催告被上訴人於期間內繳納租金，惟被上訴
    人並未依限繳納，上訴人再以存證信函表明終止租賃契約意旨，業於九十一年五
    月二十七日送達被上訴人，縱有租賃關係亦確定於九十一年五月二十七日終止，
    乃備位追加依租賃關係請求，因本件係於九十一年六月十九日於二審提起備位之
    訴，往前推算五年，則自八十六年六月二十日起算至九十一年五月二十七日終止
    租約時之租金，合計共三十九萬四千七百四十八元，依被上訴人持有建物之比例
    計算，被上訴人乙○○負擔四分之一，即九萬八千六百八十七元，被上訴人丙○
    ○負擔四分之一，即九萬八千六百八十七元，被上訴人甲○○負擔二分之一，即
    一十九萬七千三百七十四元，暨均自九十一年六月二十日起至清償日止加計法定
    遲延利息。
  (六)考究上開七七九地號、七八○地號土地，源自原蓬萊段四八地號土地於五十七年
    八月三日分割為同前段四八、四八－二、四八－三地號三筆土地，該三筆土地又
    於六十五年四月九日經重測分別編為雙連段三小段七七二、七七九、七八二地號
    三筆土地；原蓬萊段四八－一地號土地於五十七年八月三日分割為同前段四八－
    一、四八－四、四八－五地號三筆土地，該三筆土地又於六十五年四月十九日經
    重測分別編為雙連段三小段七七一、七八○、七八一地號三筆土地，前揭基地租
    賃契約所載租賃基地之標示蓬萊段四八地號即雙連段三小段七七九地號、蓬萊段
    四八－四地號則為雙連段三小段七八○地號。
三、證據：除援用第一審所提證據外，補提(一)租賃契約影本乙份、(二)存證信函四份、
    (三)回執影本四份、(四)台東監獄岩灣分監函影本二份、(五)臺北市建成地政事務所函
      影本乙份、(六)土地登記謄本二份、(七)土地登記謄本四份、影本二份、(八)建物登
      記謄本、(九)建物平面圖、(十)地籍圖影本為證。
乙、被上訴人乙○○、丙○○方面：
一、聲明：駁回上訴。
二、陳述：除與原判決記載相同者，茲引用之外，補稱：
    系爭土地原是向上訴人承租，後有向上訴人承買一半的土地，當時上訴人只要求
    我們買一半，我們買了後就沒有租賃關係，所以沒再繳租金，上訴人也沒有要求
    再繳租金。至二層樓部分，我們只占用一層樓。
三、證據：援用第一審所提證據。
丙、被上訴人甲○○方面：
一、聲明：駁回上訴。
二、陳述：除與原判決記載相同者，茲引用之外，補稱：
  (一)上證一之租賃契約書訂明：「承租人乙○○、丙○○、周自賢（即被上訴人之前
    手）；租賃基地之標示：台北市○○段第四八、四八之一地號土地，租賃期間自
    五十三年八月一日起至五十四年十二月三十一日止。」，查系爭坐落台北市○○
    區○○段三小段七七八、七七九、七八○地號土地上，建號二九六號（原建號為
    蓬萊段九四建號）門牌為台北市○○街一四四號建物（下稱系爭建物），總面積
    共一七八．一三平方公尺係伊與被上訴人乙○○、丙○○所共有。而系爭建物坐
    落之第七七八號地（重測前為蓬萊段四四之二一號地），面積五○平方公尺，為
    乙○○、丙○○（持分各四分之一）及伊（持分二分之一）所共有；第七七九、
    七八○號地（重測前為蓬萊段第四八之二、第四八之四號地），面積各為四七及
    一三平方公尺，為上訴人（持分二分之一）與乙○○、丙○○（持分各為四分之
    一）所共有。系爭建物雖坐落上訴人與被上訴人乙○○、丙○○所共有之第七七
    九、七八○號土地上，然第七七九、七八○地號土地重測前之地段、地號為蓬萊
    段第四八之二、四八之四地號，與上訴人所提系爭租賃契約書所主張被上訴人前
    手周自賢及被上訴人乙○○、丙○○於五十三年間向上訴人承租之蓬萊段第四八
    、第四八之一號地，根本無涉，上訴人於原審亦自認兩造間並無租賃契約，亦查
    無系爭第七七九、七八○地號土地其有出租他人之相關資料，今上訴人以他地之
    租賃契約書指稱兩造就系爭七七九、七八○地號土地有租賃關係，並已終止，被
    上訴人屬無權占用云云，即有未合。
  (二)伊與被上訴人乙○○、丙○○共有之系爭建物係合法建築於上訴人所有之雙連段
    三小段七七九、七八○地號土地，建築時應已得基地所有權人同意，非屬無權占
    有，則何以嗣後原合法使用基地之權源消滅而成為無權占有之事實，應由上訴人
    舉證，今上訴人既未舉證以實其說，不得僅以未與被上訴人等定有使用土地之約
    定，遽論被上訴人為無權占有。
  (三)被上訴人自六十三年八月三十日向台北地方法院標購後，無法辦理登記取得房屋
    所有權，實則房屋所有權人仍為周自賢，而一直由周自賢占用，被上訴人自始無
    法對系爭房屋為任何處分及使用收益，何能無權占有系爭土地，上訴人主張被上
    訴人無權占用土地受有法律上利益，請求被上訴人返還不當得利損害金即有未合
    。
  (四)依上訴人提出之租賃契約書第十五條約定以觀，上訴人業已表達租賃期間到期承
    租人無主動申請辦理換約，即無意續租，顯有不繼續出租之意，依最高法院六十
    二年台上字第一八二○號判例意旨，無構成不定期租賃之可能。又民法第四百五
    十一條雖規定：「租賃期限屆滿後，承租人仍為租賃物之使用收益，而出租人不
    即表示反對之意思者，視為以不定期繼續契約。」然被上訴人自始至今既從未使
    用收益，租期屆滿後，顯無繼續租賃契約之可能。
三、證據：除援用第一審所提證據外，補提：土地登記簿謄本及基地租賃契約書影本
    共四份為證。
    理    由
一、上訴人於原審先位之訴部分係依不當得利暨侵權行為法律關係請求原審被告周自
    賢、被上訴人丙○○、乙○○應連帶給付伊一百一十萬七千七百零五元，並加計
    法定遲延利息暨損害金；備位之訴部分則係依不當得利暨侵權行為法律關係請求
    被上訴人甲○○、丙○○、乙○○連帶給付伊一百一十萬七千七百零五元，並加
    計法定遲延利息暨損害金。原審為上訴人全部敗訴之判決後，上訴人僅就原審備
    位之訴之部分提起上訴，如本院先位訴之聲明所示，嗣於本院審理中另具狀依租
    賃關係就先位聲明２為備位訴之聲明所示之請求，備位之訴核屬訴之追加，惟其
    請求基礎事實係屬同一，依民事訴訟法第四百六十六條第一項、第二百五十五條
    第一項第二款規定，應予准許，合先敘明。
二、本件上訴人主張：伊與被上訴人丙○○、乙○○及被上訴人甲○○之前手即原審
    被告周自賢於五十三年十月二日曾就上開蓬萊段四八、四八－四地號土地與上訴
    人訂立租賃契約。該租賃契約第三條約定「租賃期間：自民國五十三年八月一日
    至民國五十四年十二月三十一日止。」，租賃契約第十五條則約定「租期屆滿換
    約規定：租期屆滿即為終止租賃關係，不另通知承租人，如有意繼續租用者，應
    於租期屆滿前一個月，自動申請本行同意辦理換約，否則本行視為無意續租，於
    租期屆滿後收回基地另行處理，承租人未經辦理換約續租，其仍為使用者，應負
    損害賠償責任，按租金標準繳納使用費，並不得主張繼續租約及其他異議。」前
    揭基地租賃契約所載租賃基地之標示蓬萊段四八地號、四八－四地號即分別為現
    雙連段三小段七七九、七八○地號土地。被上訴人乙○○、丙○○及原審被告周
    自賢於租期屆滿後，並未依約辦理換約續租手續，故自五十五年一月一日起即屬
    無權占有伊所有之土地，周自賢既無使用土地權源，其後手被上訴人甲○○亦無
    使用土地之權源，被上訴人丙○○、乙○○雖為系爭土地共有人，惟其等就系爭
    土地應有部分僅各為四分之一，竟超越權利範圍而為使用收益，仍為不當得利並
    侵害他共有人之權利，爰依不當得利及侵權行為法律關係，求為如先位聲明所示
    之判決。縱認伊與被上訴人間存有不定期租賃關係，而認先位之訴無理由，惟被
    上訴人已積欠租金二期以上，伊並已催告被上訴人於期間內繳納租金，然被上訴
    人未依限繳納，伊乃以存證信函表明終止租賃契約意旨，該存證信函業於九十一
    年五月二十七日送達被上訴人，故伊與被上訴人間之租賃關係確定於九十一年五
    月二十七日終止，伊得依租賃關係請求被上訴人給付自八十六年六月二十日起至
    九十一年五月二十七日間之租金，乃請求如備位訴之聲明所示之判決。（原審判
    決上訴人敗訴後，僅就原審備位聲明部分上訴，如上訴聲明所示，原審先位聲明
    及超過五年損害金部分，則未據聲明不服）
三、被上訴人丙○○、乙○○則以：系爭土地伊二人原向上訴人承租，後有承買一半
    的土地，承買後即無租賃關係，故未再繳付租金，上訴人亦未請求。系爭建物二
    層，伊二人僅使用一樓，且上訴人請求超過五年部分，時效消滅等語，資為抗辯
    。
    被上訴人甲○○則以：系爭台北市○○區○○段三小段七七九、七八○地號土地
    ，重測前之地段、地號為蓬萊段第四八之二、四八之四地號，與上訴人所提租賃
    契約書所主張被上訴人前手周自賢及被上訴人乙○○、丙○○於五十三年間向上
    訴人承租之蓬萊段第四八、第四八之一號地，根本無涉，今上訴人徒以他地之租
    賃契約書指稱兩造就系爭七七九、七八○地號土地有租賃關係，並已終止，被上
    訴人屬無權占用云云，即有未合；又伊與被上訴人乙○○、丙○○共有之系爭建
    物於建築之初係合法建築於上訴人所有之雙連段三小段七七九、七八○地號土地
    ，非屬無權占有，則何以嗣後原合法使用基地之權源消滅而成為無權占有之事實
    ，應由上訴人舉證；伊取得系爭建物後，並未自行居住使用或出租，無受有利益
    之可言；且上訴人就八十八年十月三十一日前之不當得利及侵權行為損害賠償請
    求權，亦罹於消滅時效；另依上訴人提出之租賃契約書第十五條約定以觀，上訴
    人業已表達期限屆滿無意續租，依最高法院四十七年台上字第一八二○號判例意
    旨，無構成不定期租賃之可能，況被上訴人自始至今既從未使用收益系爭房屋，
    租期屆滿後，顯無民法第四百五十一條視為不定期限繼續租賃契約之情形等語，
    資為抗辯。
四、本件上訴人主張伊與被上訴人丙○○、乙○○及被上訴人甲○○之前手周自賢於
    五十三年十月二日就台北市○○區○○段四八地號、四八－四地號土地曾訂立基
    地租賃契約，該租賃契約第三條約定「租賃期間：自民國五十三年八月一日至民
    國五十四年十二月三十一日止」，第十五條則明定「租期屆滿換約規定：租期屆
    滿即為終止租賃關係，不另通知承租人，如有意繼續租用者，應於租期屆滿前一
    個月，自動申請本行同意辦理換約，否則本行視為無意續租，其仍為使用者，應
    負損害賠償責任，按租金標準繳納使用費，並不得主張繼續租約及其他異議。」
    系爭台北市○○街一四四建物，原建號為同區○○段九四建號，建築完成日期不
    明，為磚造二層建物，總面積共一百七十八點一三平方公尺，坐落於原蓬萊段四
    八地號及四四之二一地號土地上，上訴人於四十年六月四日取得該基地所有權（
    不包括重測後雙連段三小段七七八地號部分），被上訴人丙○○、乙○○於五十
    八年四月三日向上訴人買受系爭基地應有部分二分之一，而於五十八年七月三日
    始登記各為應有部分四分之一（前揭七七八地號部分係於五十三年十一月二十八
    日以買賣為登記原因，登記各應有部分四分之一），至被上訴人甲○○則因其前
    手周自賢早於四十六年十一月三十日即以贈與為登記原因，取得系爭建物應有部
    分二分之一，而被上訴人甲○○嗣於六十四年三月六日經法院拍賣程序，取得系
    爭基地中前揭七七八地號土地所有權應有部分二分之一及系爭房屋二層部分所有
    權全部（房屋部分迄未登記），因被上訴人各分別共有之基地應有部分合計尚不
    敷系爭房屋坐落之面積，經測量結果，系爭建物坐落於上訴人與被上訴人丙○○
    、乙○○共有前揭七七九、七八○地號土地面積各為四十七平方公尺、十三平方
    公尺等情，業據提出系爭建物登記謄本（原審卷第一三頁、第一四頁）、土地登
    記謄本（同上卷第一五頁至第一八頁）、建物平面圖及地籍圖（同上卷第八四頁
    、第八五頁）、台灣銀行五十八年四月三十日北售字第○二一號出售省有基地產
    權移轉證明書（同上卷第三五頁正面）、台北市稅捐稽徵處土地增值稅免稅證明
    書二紙（同上卷第三六頁、第三七頁）、台灣台北地方法院六十三年八月三十日
    北院劍財執字第○三五○四三號不動產權利移轉證書、土地建築改良物登記聲請
    書、登記清冊、建物標示、委託書、理由書（同上卷第三八頁至第四五頁）、台
    灣銀行五十三年十月二日五三銀信租字第一二六號基地租賃契約（本院卷第三
    五頁、第三六頁）、台北市建成地政事務所土地複丈成果圖（原審卷第一四二頁
    ）在卷佐證，並為被上訴人所不爭執，自堪信為真實。
五、被上訴人雖以前揭情詞置辯，惟查：
  (一)台北市○○區○○段四八地號土地於五十七年八月三日分割為同段四八、四八－
    二、四八－三地號三筆土地，該三筆土地又於六十五年四月九日重測編為同區○
    ○段○○段七七二、七七九、七八二地號；前揭蓬萊段四八－一地號於八十七年
    八月三日分割為同段四八－一、四八－四、四八－五地號三筆土地，該三筆土地
    又於六十五年四月十九日經重測分別編為同區○○段○○段七七一、七八○、七
    八一地號三筆土地，此有土地登記謄本四份、影本二份、建物登記謄本、建物平
    面圖、地籍圖各乙份（本院卷附上證三、上證四）在卷可考，並為被上訴人丙○
    ○、乙○○所不爭執（同上卷第一一二頁），堪信為真，足見上開基地租賃契約
    租賃基地之標示所載蓬萊段四八地號、四八之一地號應為同區○○○○段七七九
    地號、七八○地號。又依上訴人所提前揭租約所載前揭四八、四八－一地號出租
    之面積為一八．六坪，經換算為六一．四八七平方公尺（18.6÷0.3025＝61.487
    ），核與被上訴人占用面積達六○平方公尺相去不遠，益見上開七七九、七八○
    地號土地確為上訴人所出租無訛。
  (二)按民法第四百五十一條所定出租人於租期屆滿後須即表示反對之意思，始生阻止
    續租之效力，意在防止出租人於租期屆滿後，明知承租人就租賃物繼續使用，而
    無反對之表示，過後忽又主張租賃關係消滅，使承租人陷於窘境而設，並非含有
    必須於租期屆滿時，始得表示反對之意義存在，故於訂約之際，訂明期滿後絕不
    續租，或續租應另訂契約者，仍難謂不發生阻止續約之效力（最高法院五十五年
    台上字第二七六號判例參照）。查上開基地租賃契約第三條已明定租期自五十三
    年八月一日至五十四年十二月三十一日止，且於第十五條亦約定：「租期屆滿換
    約規定：租期屆滿即為終止租賃關係，不另通知承租人，如有意繼續租用者，應
    於租期屆滿前一個月，自動申請本行同意辦理換約，否則本行視為無意續租，其
    仍為使用者，應負損害賠償責任，挾租金標準繳納使用費，並不得主張繼續租約
    及其他異議」，本件租約為定期租賃，且契約中明載租期屆滿即為終止租賃關係
    ，不另通知承租人，如欲續租應另訂契約，依上開判例意旨，本件被上訴人縱於
    租期屆滿後仍為租賃物之使用收益，仍生阻止續約之效力，系爭契約應於五十四
    年十二月三十一日租期屆滿而終止。益見兩造間所定上開租約因出租人早有租期
    屆滿不續租之意思表示，從而前揭租賃契約殊不因租期屆滿，而成為不定期租賃
    契約。
  (三)次按各共有人按其應有部分，對於共有物之全部雖有使用收益之權，惟共有人對
    於共有物之特定部分使用，仍須徵得其他共有人全體之同意，非謂共有人得對共
    有物之全部或任何一部有自由使用收益之權利，如共有人不顧他共有人之利益，
    而就共有物之全部或一部任意使用收益，即屬侵害他共有人之權利，其所受超過
    利益，要難謂非不當得利（最高法院六十二年台上字第一八○三號、五十五年台
    上字第一九四九號判例參照）。查系爭基地租賃契約既於五十四年十二月三十一
    日終止，系爭房屋自五十五年一月一日起即為無權占有，而被上訴人乙○○、丙
    ○○二人所共有系爭房屋第一層占用系爭七七九、七八○地號土地面積全部，雖
    該二人於五十八年四月三日買入系爭基地部分所有權，惟彼等對於上開土地所有
    權應有部分各為四分之一，合計二分之一，顯逾越彼等應有部分之占有；被上訴
    人甲○○向其前手周自賢買入系爭房屋第二層，其具所有權僅為前揭七七八地號
    土地所有權應有部分二分之一，對於系爭七七九、七八○地號土地則付闕如，惟
    該第二層占用系爭基地面積為全部，此經原審勘驗屬實，製有勘驗筆錄（原審卷
    第一三三頁至第一四四頁）在卷可考，並經台北市建成地政事務所測量無訛，亦
    有該所九十年八月二十九日北市建地二字第九○六一二六六○○○號函附土地複
    丈成果圖（同上卷第一四○頁、第一四一頁）附卷足憑，且為被上訴人所不爭執
    ，信屬實在，依上開判例意旨，被上訴人均逾越其應有部分，就系爭基地為使用
    ，自屬侵害他共有人之權利，並獲不當得利。至被上訴人甲○○縱於買入系爭房
    屋第二層後，從未使用收益，惟其已取得系爭房屋所有權應有部分二分之一，獲
    致占有系爭七七九、七八○地號土地全部之利益，妨礙上訴人就該基地之使用收
    益，又無法律上之原因，仍應構成不當得利，亦可確認。
六、按無權占有他人土地，可能獲得相當於租金之利益，為社會通常之觀念，上訴人
    主張被上訴人無權占有系爭土地而受有利益，致其受損害，因而依不當得利之法
    律關係，請求被上訴人返還其利益，應屬有據。上訴人雖主張依台灣省省有基地
    租金調整方案（本院卷第一四○頁背面）計算之，而該方案第一項明定：「台灣
    省有基地每年之租金率，不分使用分區，一律按收租當期土地申報地價年息百分
    之五計算」，惟前揭基地租賃契約中租賃基地標示欄所載：「．．．面積一八．
    六○坪、每坪每月租金一七．五○元、每月應納租額三二五．五元」，對照系爭
    土地登記謄本所載五十三年七月前地價均為每平方公尺二千一百十八元，被上訴
    人乙○○、丙○○共同租用系爭土地六十平方公尺，約繳系爭土地地價百分之三
    年息為租金，尚未達地價年息百分之五。又該方案「第二項優惠事項：出租下列
    目的使用之省有基地，應繳租金率六折計算．．．(五)供自用住宅之承租戶面積在
    一○○平方公尺以內部分．．．」，依此換算，系爭土地自八十二年七月一日起
    ，因系爭土地若予出租在一百平方公尺以內，仍以當期土地申報地價年息百分之
    三計收。系爭房屋位於台北市○○路與重慶北路間的歸綏街街道，可供車輛單向
    通行，附近有少數店面，經營商業，多為住宅使用，系爭建物現已無人使用，且
    有毀損待修情況，此有原審製作勘驗筆錄（原審卷第一三三頁正、反面）在卷可
    憑，經斟酌基地位置、工商業繁榮程度，被上訴人乙○○、丙○○、甲○○各自
    利用基地之經濟價值及所受利益等項，仍以當期土地申報地價年息百分之三為宜
    。又查上訴人上訴聲明中先位聲明(2)部分之請求依據，為終止租約後，被上訴人
    仍為租賃物使用，上訴人受有相當於租金之損害，其備位聲明則以上開租約成不
    定期租賃，而請求被上訴人積欠租金，本件租約既經認定於租期屆滿而終止，則
    上開先位聲明請求為有理由，即為備位聲明解除條件成就，本院即毋庸就其備位
    聲明審酌。另查上訴人請求被上訴人返還不當得利，因被上訴人為時效之抗辯，
    上訴人於八十八年十二月七日起訴，此有該起訴狀（原審卷第五頁）在卷可考，
    則自該日往前推算五年，上訴人請求返還不當得利自八十三年十二月八日起算，
    洵無不合。此外自上訴人八十八年十二月七日起訴時，當時系爭土地申報地價已
    有調整，經查系爭七七九、七八○地號，公告地價、申報地價皆為．．．八十三
    年度每平方公尺五三，三○○元、八十六年度每平方公尺五三，三○○元．．．
    ，此亦有台北市建成地政事務所八十八年十二月十七日北市建地一字第八八六一
    九二五五○○號函（本院卷第一五六頁、第一五七頁）及前揭土地登記謄本（同
    上卷第一五八頁至一六一頁）在卷足憑，從而自八十八年十二月八日起不當得利
    之損害金，因認以申報地價百分之三為宜。以上開基礎為計算，被上訴人乙○○
    、丙○○部分，自八十三年十二月八日至八十八年十二月七日共五年，計一萬九
    千五百三十元（325.5×1\2×12×5＝9,765 9,765×2＝19,530 ），因彼二人房
    屋所有權各應有部分四分之一，應負損害金各為二千四百四十一元（餘四捨五入
    ），又被上訴人乙○○、丙○○自上訴人起訴狀繕本送達翌日（乙○○為八十九
    年三月十四日、丙○○係八十八年十二月十六日）起應負給付遲延責任，則彼二
    人自該日迄清償日止按年息百分之五計付其法定遲延利息。被上訴人甲○○因上
    訴人於原審八十九年四月十一日始對其追加之訴，此有訴之追加狀（原審卷第六
    ○頁至第六四頁）附卷足稽，復經其為時效抗辯，被上訴人甲○○應給付上訴人
    九千七百六十五元（325.5×1\2×12×5＝9,765），其房屋所有權應有部分為二
    分之一，應負損害金為四千八百八十三元，並自其收受追加狀之翌日（九十年七
    月十八日）起至清償日止按年息百分之五計付法定遲延利息，此外自八十八年十
    二月八日起至被上訴人三人在終止上開無權占有前，均應依各自應有部分占用系
    爭土地比例按月以申報地價年息百分之三支付，相當於租金之損害金，詳如附表
    所示，上訴人在上開範圍內之請求，即屬有據，自應准許，逾此部分之請求，為
    無理由，自應予以駁回。
七、綜上所述，上訴人本於所有權、侵權行為、不當得利之法律關係，請求被上訴人
    三人各自給付在上開範圍內之損害金及各自收受起訴狀、追加狀之翌日起至清償
    日止之法定遲延利息，為有理由，自應准許，逾此部分，為無理由，應予駁回。
    原審就上開應准許部分，為上訴人敗訴之判決，並駁回其假執行之聲請，尚有未
    洽，上訴意旨求予廢棄改判，為有理由，爰由本院予以廢棄，改判如主文第二、
    三項所示。至上訴人其餘上訴自不應准許。原審為其敗訴之判決，並駁回其假執
    行之聲請，經核於法並無不合，上訴意旨求予廢棄改判，為無理由，應予駁回。
八、兩造其餘攻擊防禦方法及其他未經援用之證據，經斟酌尚無礙於本院前述之認定
    ，爰不一一論究。
九、據上論結，本件上訴為一部有理由，一部無理由，依民事訴訟法第四百四十九條
    第一項、第四百五十條、第七十九條但書，判決如主文。
中      華      民      國    九十二    年      三      月    十一      日
                              民事第十七庭
                                  審判長法  官  鄭  雅  萍
                                        法  官  呂  太  郎
                                        法  官  許  文  章
右正本係照原本作成。
不得上訴。
中      華      民      國    九十二    年      三      月    十四      日
                                        書記官  陳  明  俐
附表（本院九十一年度上易字第四○五號）
┌───────┬──────┬────────┬────┬───────┐
│ 土 地 地 號  │ 占  有  人 │ 土  地  面  積 │應有部分│損害金計算標準│
├───────┼──────┼────────┼────┼───────┤
│台北市大同區雙│   乙○○   │                │甲○○二│按各年度申報地│
│連段三小段七七│   丙○○   │                │分之一，│價年息百分之三│
│九號          │            │ 六○平方公尺   │餘均為四│              │
│              │            │                │分之一  │              │
│同右小段七八○│   甲○○   │                │        │              │
│號            │            │                │        │              │
└───────┴──────┴────────┴────┴───────┘


司法院資訊處製作；財團法人民間司法改革基金會備份。
